臺北高等行政法院判決
　　　　　　　　　　　　　　　　　　 93年度訴字第02983號
　　　　　　　　　　　　　　　.
原　　　告　甲○○
訴訟代理人　黃鴻湖律師
被　　　告　財政部臺灣省北區國稅局
代　表　人　許虞哲（局長）
訴訟代理人　乙○○
上列當事人間因綜合所得稅事件，原告不服財政部中華民國93年
7月14日台財訴字第0930011802號訴願決定，提起行政訴訟。本
院判決如下：
　　主  文
訴願決定及原處分(復查決定)均撤銷。
訴訟費用由被告負擔。
　　事  實
一、事實概要：原告85年度綜合所得稅結算申報，列報綜合所得
    總額新台幣（下同）2,094,536元，淨額1,730,890元。案經
    財政部台北市國稅局依據抵押權設定資料核定原告抵押利息
    所得2,000,000元，並通報被告併課原告當年度綜合所得稅
    ，被告乃據以核定其綜合所得總額4,666,560元，淨額4,179
    ,060 元，補徵稅額768,850元。原告不服，申請復查，未獲
    變更，提起訴願亦經決定駁回後，遂提起本件行政訴訟。
二、兩造聲明：
　　(一)原告聲明：訴願決定、原處分（復查決定）均撤銷。
　　(二)被告聲明：駁回原告之訴。
三、兩造之爭點：
　　(一)原告主張之理由：
      1.查原告因訴外人吳凌雲誆稱其所經營建設公司」所有坐
        落台北市○○段○○段第309地號等五筆土地可供開發利
        用，而投資肆仟萬元，惟該案申請建照未獲准許，原告
        始知受騙，吳凌雲因未能返還前開款項，乃將前開投資
        轉為借款，並先後簽發84年6月18日及同年月30日期金
        額各為1,500萬元及2,500萬元之本票二紙交付原告，另
        提供登記為訴外人王明雄及曾肇芝所有前開五筆土地為
        擔保，設定最高限額伍仟萬元之抵押權，存續期間自94
        年12月26日起至104年12月25日之第二順位抵押權，以
        擔保吳凌雲對原告所負之前開債務。
      2.惟查，前開抵押物已為已為第三人誠泰商業銀行設定登
        記最高限額玖仟萬元之第一順位抵押權，其抵押物已乏
        擔保殘值。吳凌雲已知上情，自乏清償誠意，因此自始
        未曾清償分文，原告提示前開本票，亦未獲清償分毫本
        息，詎被告卻以前開抵押權登記有有利息約定，認定稅
        捐機關對債權人即可作有按時收取利息之推定，而全然
        無視於系爭抵押權乃有名無實，洵有未合。
      3.嗣系爭系爭抵押土地經法院執行後，由由執行債權人陳
        嘉雄於93年7月30日以拍賣最低價格6,020,000元承買，
        執行法院通知原告陳報債權，當經原告具狀陳報全部抵
        押債權本金4,000萬元、利息20,593,973元暨違約金12,
        528萬元。旋執行法院於93.11.22函送分配表乙件與
        各債權人。依分配表所示，抵押物賣得價金扣除執行費
        用後，第一順位抵押權債權人陳嘉雄所受分配金額祇
        59,521,851元，尚不足68,189,871元；原告之本金及利
        息自均未能受分配分文，足證原告未收取分文本息，被
        告竟憑空推定原告受有利息之清償，據以核定補徵稅額
        ，自屬違法而悉應撤銷。
　　(二)被告主張之理由：
      1.按「個人之綜合所得總額，以其全年左列各類所得合併
        計算之…第四類：利息所得：凡公債、公司債、金融債
        券、各種短期票券、存款及其他貸出款項利息之所得。
        」為所得稅法第14條第1項第4類前段所明定。次按「個
        人綜合所得稅之課徵係以收付實現為原則，有利息約定
        之抵押借款業已登記於公文書，稅捐稽徵機關對債權人
        即可作有按時收取利息之推定，苟債權人主張未收付實
        現有利於己之事實者，應負舉證責任。」行政法院70年
        度判字第117號判例有著。
      2.本件系爭利息所得2,000,000元，係財政部臺北市國稅
        局依據抵押權設定資料通報被告而核定，有財政部臺北
        市國稅局北投稽徵所「非扣繳所得查核報告表」可稽。
        依原告所述，原告交付吳凌雲之投資款40,000,000元，
        既因前開土地開發案失敗，雙方同意將投資開發款轉為
        借款，並於84年12月辦理抵押權設定，本案實際已自投
        資開發案轉為借款事件，就該借款債權，原告理應提出
        未收取利息證明文件以實其說，惟查自85年度至88年度
        其聲請法院拍賣這段期間，未見其有催討或訴諸法律之
        行為，致其系爭年度未收取利息之主張無從證實，依首
        揭說明，原查核定系爭利息所得並無不當。
      3.至原告主張系爭土地業由應買人陳嘉雄於93年7月30日
        向臺灣士林地方法院以拍賣最低價格30,020,000元表示
        承買，該承買價格連第1順位抵押權人亦未能滿足清償
        ，遑論其第2順位抵押權人，足證其確實未獲分文本息
        之清償乙節，查系爭土地雖經法院裁定拍賣，該裁定僅
        能作為原告對債務人吳凌雲求償借款本金40,000,000
        之證明，尚不得作為證明原告未收取系爭利息之依據，
        該項主張核無足採，併予陳明。
　　理  由
一、按「個人之綜合所得總額，以其全年左列各類所得合併計算
    之︰…第四類︰利息所得︰凡公債、公司債、金融債券、各
    種短期票券、存款及其他貸出款項利息之所得。」所得稅法
    第14條第1項第4類定有明文。又「所得稅之徵收，以已實現
    之所得為限，不包括可能所得在內，尚未受償之利息，係屬
    債權之一部，不能認為所得稅法第8條第4款之來源所得，自
    不得課徵所得稅。」亦有改制前行政法院61年度判字第335
    號判例可資參照。
二、本件被告依財政部臺北市國稅局按抵押權設定資料通報，以
    連帶債務人王明雄、曾肇芝提供渠等共有坐落台北市○○區
    ○○段二小段309號等5筆土地為原告設定本金最高限額50,
    000,000元之抵押權，約定存續期間自84年12月26日起至104
    年12月25日止，利息按各個債務契約約定之利率計算，作為
    渠等與連帶債務人吳凌雲、宋天鵬向原告借款之擔保，及連
    帶債務人吳凌雲於84年間向原告借款40,000,000元，乃按民
    法第203條規定法定利率年息5％，核計原告85年度有利息所
    得2,000,000元，併課原告當年度綜合所得稅，核定原告綜
    合所得總額4,666,560元，淨額4,179,060元，補徵稅額768,
    850元，固非無見。
三、惟查：
    (一)按改制前行政法院70年判字第117號判例意旨所示：「有
      利息約定之抵押借款業已登記於公文書，稅務機關對債權
      人即應作有按時收取利息認定，逕行認定有收付實現之事
      實，苟債權人主張未收付實現有利於己之事實者，需負舉
      證責任，而所舉之證據，必須有效，方能推翻已認定收付
      實現之事實。」係針對民法第860條規定之一般抵押而言
      ，核與最高限額抵押與具有從屬性之一般抵押，尚有不同
      。所謂最高限額抵押契約，係指所有人提供抵押物，與債
      權人訂立在一定金額之限度內，擔保現在已發生及將來（
      在一定存續期限內）可能發生之債權之抵押權設定契約而
      言。故其所擔保之債權額，在結算前並不確定，實際發生
      之債權額不及最高限額時，應以其實際發生之債權額（可
      能為零）為準（最高法院66年台上字第1097號判例意旨參
      照），尚難僅憑最高限額抵押權之設定登記，推定債權人
      有利息之收入，故依舉證責任分配之原則，自應由主管稽
      徵機關負責舉證證明債權人有利息收入。
    (二)查原告主張於84年間因投資土地開發案，交付投資款40,
      000,000元予吳凌雲，嗣該土地開發案失敗，吳凌雲因無
      力返還前開款項，乃將之轉為借款，而簽發發票日84 年6
      月18日及同年月30日金額各為15,000,000元及25,000,000
      元之本票二紙交付原告，但未約定利息，並另提供登記為
      王明雄及曾肇芝所有前開五筆土地為擔保，設定最高限額
      50,000,000元之抵押權，惟原告於84年12月31日提示前開
      本票，均未獲清償，經聲請強制執行，亦因屬第二順位抵
      押權，本金及法定遲延利息均未獲清償等情，業據提出抵
      押權登記契約書、本票、債權申報書及台灣士林地方法院
      民事執行處92年度執字第9971號分配表為證，核與財政部
      台北市國稅局中投稽徵所函向抵押義務人曾肇芝陳述情形
      相符，亦有該稽徵所非扣繳所得查核報告書附原處分卷可
      參，足堪採信。此外，遍觀原處分卷內相關事證，被告並
      未查得其他證據，足證原告就前開借款40,000,000於85年
      間有取得2,000,000元之利息收入，被告僅憑前開最高限
      額抵押權設定登記資料，即按民法第203條規定之法定利
      率年息5%核計原告85年度有前開利息所得，自嫌率斷。
四、綜上所述，被告以原告85年度有前開抵押利息所得2,000,
    000元，併課原告當年度綜合所得稅，尚有違誤，訴願決定
    未予糾正，亦有未洽，原告訴請撤銷，為有理由，應予准許
    。
據上論結，本件原告之訴為有理由，爰依行政訴訟法第98條第3
項前段，判決如主文。
中　　華　　民　　國　　94　　年　 　7　　月　 20  　 日
                       第四庭審判長法  官　徐瑞晃
                                   法  官　吳慧娟
                                   法  官　蕭惠芳
上為正本係照原本作成。
如不服本判決，應於送達後20日內，向本院提出上訴狀並表明上
訴理由，如於本判決宣示後送達前提起上訴者，應於判決送達後
20日內補提上訴理由書（須按他造人數附繕本）。
中　　華　　民　　國　　94　　年　 　7　　月　 20  　 日
            　　　　　　   　　　　書記官  李淑貞
